臺灣臺中地方法院民事裁定　　　　　　　96年度家抗字第18號
再　抗告人　乙○○
代　理　人　甘龍強律師
相　對　人　甲○○即丁○○
上列當事人間因本院96年度家抗字第18號酌定未成年人監護人事
件，再抗告人不服本院民國96年6月21日所為第二審裁定，再為
抗告，本院裁定如下：
    主  文
再抗告駁回。
再抗告程序費用由抗告人負擔。
    理  由
一、按抗告及再抗告，除本法另有規定外，準用民事訴訟法關於
    抗告程序之規定。又對於抗告法院之裁定再為抗告，僅得以
    其適用法規顯有錯誤為理由，並經原法院之許可者為限。前
    項許可，以原裁定所涉及之法律見解具有原則上重要性者為
    限。此觀非訟事件法第46條、第45條第3、4項分別定有明文
    。準此，再抗告人以抗告法院之裁定，其適用法規顯有錯誤
    為理由，提起再抗告時，原法院應就再抗告理由有無指摘上
    開裁定之適用法規顯有錯誤及其所涉及之法律見解是否具有
    原則重要性為審查。又所謂適用法規顯有錯誤，係指原第二
    審法院裁定就其取捨證據所確定之事實適用法規顯有錯誤而
    言，至其認定事實不當，則不在該條項適用之列。
二、本件再抗告人主張非訟事件法第127條第1項所規定之「扶養
    費」，並非限於尚未到期之部分始有適用，即已經到期部分
    ，其已交付父或母，向他方請求償還時，亦有其適用，惟經
    本院第一審以95年度監字第224號裁定駁回再抗告人此部分
    請求，再抗告人不服提起抗告，經本院第二審以抗告無理由
    予以裁定駁回。再抗告人復對本院抗告裁定再為抗告，但觀
    諸抗告人再為抗告之理由，除仍主張非訟事件法第127條第1
    項所規定之「扶養費」包括已經到期之部分外，復主張依民
    事訴訟法第572條、第572條之1，非訟事件法第122條第1項
    、第127條第1項、第131條第1項，及本院88年第8次民事庭
    會議於修正民事訴訟法關於附帶請求部分施行後應行注意事
    項第1點、第2點決議內容，前提訴訟與附帶請求，應於同一
    訴訟程序審理，且前提訴訟除上開法文明定者外，應包括同
    法第568條第1項、第589條及第592條之訴之全部，而本件係
    認領子女後關於酌定子女監護之問題，自與民事訴訟法第58
    9條所定認領子女之訴同視，得為附帶請求，並依上開立法
    意旨，主張如就附帶請求已依非訟事件處理時，倘無前提訴
    訟另繫屬於法院，自無將附帶請求中不同法律關係之聲明異
    其處理程序之理，以免有違紛爭解決一次性及訴訟經濟。第
    二審抗告裁定適用非訟事件法第127條第1項解釋該法條所定
    之扶養費用僅限於酌定、改定或變更監護人『後』所應給付
    之扶養費，顯有錯誤，且此項法律見解具有原則上重要性云
    云。
三、按非訟事件法第127條所稱之『扶養費』，雖未明文限於未
    到期部分，然揆之該法條文義：「…為酌定、改定或變更時
    ，得命交付子女、『未』行使或負擔權利義務之一方…」，
    故於法院酌定、改定或變更親權人之前，就未成年子女行使
    或負擔權利義務之人，並非該條規定之請求權客體，要屬當
    然。又於實體法關係上，扶養與親權乃二不同之法律制度，
    當事人之權利基礎亦不相同，非訟事件法第127條規定，乃
    法院得依職權將扶養與親權合併處理之一般規定，具有將未
    來扶養費予以非訟化之意義，如無須酌定親權，當然得僅就
    扶養請求予以裁判，故未成年子女未來扶養費給付事件，亦
    為非訟事件法第127條規範之對象。且該條意旨係在「形成
    」「新的」親權（或監護）關係前提下，同時命其為財產之
    給付，因此如無「新的」親權關係或「新的」監護關係，即
    親權關係、監護關係未為變動等形成原因時，即無另行酌定
    親權內容或命為給付之必要。至於「過去」所支付之扶養費
    ，本質上仍屬訴訟事件，最高法院92臺上字第2362號判決可
    資參照。再抗告人仍執前詞，認為包含「過去」所支付之扶
    養費，自係誤解上開條文內容，要屬無據。
四、次按父母對其未成年子女之扶養義務，係基於父母子女之身
    分而來。父母離婚所消滅者，乃婚姻關係，縱因離婚而使一
    方之親權處於一時之停止狀態，但對於父母子女間之直系血
    親關係毫無影響，均應依各自資力對子女負扶養義務。若均
    有扶養能力時，對於子女之扶養費用均應分擔。因此，父母
    之一方單獨扶養，自得依不當得利之規定請求他方償還代墊
    其應分擔之扶養費用，最高法院92臺上字第2362號判決可資
    參照。準此，在父母之一方給付超過其應分擔之扶養義務額
    時，對此已支出之過去扶養費，支出人可視情形對扶養因而
    減輕或免除之人主張不當得利或無因管理請求返還。故對於
    請求返還已墊付扶養費，屬於判斷當事人間私法上過去已發
    生之實體法律關係，義務人並得提出實體法上如時效、抵銷
    等各種抗辯之機會，兩造之對立及訟爭性，甚為明顯，自應
    給予兩造有言詞辯論等之較充分之程序保障，若逕以非訟程
    序處理，顯不足保障義務人之訴訟權利。
五、再按民事事件，雖定性事件類型屬於訴訟事件及非訟事件，
    仍有交錯適用程序法理之可能，即縱均屬訴訟事件者，亦有
    可能依其個性特徵而需求適用不同於通常訴訟法理之法理基
    礎，故為滿足各種事件類型及其程序保障之多樣化需求，而
    有必要針對具體個案適用不同之程序法理。如於非訟事件中
    ，有強烈需求適用訴訟法理的部分而規定在訴訟法中者，此
    係因立法者認為此時雖其本質屬非訟事件，但因其非常強調
    需求訴訟法理加以裁判，故直接於訴訟法中將其規範，使之
    成為訴訟事件，原則上適用具備嚴密程序保障性質之訴訟法
    理。如：民事訴訟法第572條之1之「關於未成年子女親權行
    使方法及內容」等，本質上均為非訟事件，但因子女監護事
    件具有與婚姻事件高度關係及公益性之故，將之規定成訴訟
    事件，此即非訟事件之訴訟化，亦係所謂『附帶請求』。又
    如於訴訟事件中，亦有強烈需求適用非訟法理者而規定在非
    訟法中者，如：非訟事件法第127條第1項請求扶養事件，具
    訟爭性質，本應依一般財產權訴訟處理，但因關於定子女親
    權行使及其有關之其他事項強烈需求簡速之非訟法理，故將
    之定於非訟事件法中，直接適用非訟法理，此即訴訟事件非
    訟化。上述程序法理交錯適用係指依具體個案之性質、特徵
    之不同，於審判制度上的同一審理程序為不同法理之規範與
    適用，非謂可逕將應適用不同審理程序的訴訟事件與非訟事
    件合併審理之交錯適用。且所謂「紛爭解決一次性」，即所
    謂擴大訴訟程序解決紛爭、統一解決紛爭之功能。訴訟制度
    為求公益層面之訴訟經濟要求，宜使得實體法上單一或相關
    連性之紛爭，得於「同一程序」中加以處理。反之，倘無法
    適用相同程序者，自無法一併處理，仍宜分開程序解決紛爭
    。依民事訴訟法第572條、第572條之1，非訟事件法第122
    條第1項、第127條第1項、第131條第1項，及本院88年第8次
    民事庭會議於修正民事訴訟法關於附帶請求部分施行後應行
    注意事項第1點、第2點決議內容意旨，皆認為前提訴訟與附
    帶請求，應於同一「訴訟程序」審理，且前提訴訟除上開法
    文明定者外，應包括同法第568條第1項、第589條及第592條
    之訴之全部。本件係認領子女後關於酌定子女監護之問題，
    自與民事訴訟法第589條所定認領子女之訴同視，得為附帶
    請求，固無問題。惟上揭情形，皆係將「非訟事件」視為「
    附帶請求」，於前提訴訟中依「訴訟程序」一併審理，並無
    一將原具有訴訟性質之事件，併同於「非訟程序」中處理。
    此係因於考量訴訟經濟「紛爭解決一次性」時，若所併同處
    理者包含訴訟性質之事件，即應兼顧於訴訟事件中當事人應
    有之程序保障，以選擇較能保障當事人之訴訟程序審理為前
    提，而不依程序較為簡便快速之非訟程序審理。再抗告人以
    具有訴訟性質之「過去」已支付扶養費請求權，亦得依非訟
    事件法第127條規定併同於非訟程序中處理云云，顯係誤解
    訴訟經濟「紛爭解決一次性」之含意，仍屬無據。
五、綜上，第二審抗告裁定認再抗告人與相對人原係共同行使未
    成年子女丙○○之親權，迄原審裁定確定前，並無親權關係
    之變動，揆諸前揭法理，非訟事件法第127條之規定，性質
    上並無令相對人支付於親權關係或監護關係變動前業已發生
    之扶養費，而仍維持第一審裁定之結果，其認事用法並無違
    誤。再抗告意旨誤解法律規定與審判法理之適用，難認已具
    體表明該裁定有何適用法規顯有錯誤之處，或法律上見解具
    有原則上之重要性。依上開說明，本件再抗告難認合法，應
    予駁回，爰裁定如主文所示。
六、據上論結，本件再抗告為不合法，爰依非訟事件法第21條第
    2 項、第46條，非訟事件法第45條第3、4項、民事訴訟法第
    436條之3第3項、第95條、第78條裁定如主文。
中　　華　　民　　國　　96　　年　　8 　　月　　27　　日
            家事法庭審判長      法  官  楊熾光
                                法　官　簡賢坤
                                法  官  陳宗賢
以上正本係照原本作成。
如對本裁定抗告，須於裁定送達後10日內向本院提出抗告狀（須
附繕本）。
中　　華　　民　　國　　96　　年　　8　 　月　　27　　日
                                書記官 林素珍
??

??

??

??




4


